最高法院民事判決　　　　　　　　　　　　　　　　八十七年度台上字第一○四號
　　上 訴 人　高亮周
　　被上訴人　葉淑華
右當事人間請求遷讓房屋事件，上訴人對於中華民國八十六年五月二十日台灣高等法
院第二審判決（八十五年度上字第一○四五號），提起上訴，本院判決如左：
    主  文
原判決除假執行部分外廢棄，發回台灣高等法院。
    理  由
本件被上訴人主張：兩造於民國七十八年十月六日結婚，八十年十月由伊出資購買台
北市○○街四○之一號木造房屋，並登記為伊所有，惟由上訴人占用經營中藥店。嗣
於八十一年間該木造房屋拆除，由伊出資新台幣（下同）一百五十萬元，改建為鋼筋
混凝土三樓房屋（下稱系爭房屋）。但兩造於八十三年十二月九日協議離婚，並向戶
政機關登記在案，兩造婚姻關係即已消滅，上訴人占用系爭房屋，應無正當權源等情
，求為命上訴人遷讓交還系爭房屋之判決。
上訴人則以：原木造房屋及其座落之基地，原為訴外人陳林進玉所有，於七十七年間
由伊以一千萬元購買，嗣因陳林進玉認售價太低反悔而涉訟，雙方於八十年四月成立
訴訟上和解，將原木造房屋、土地登記予伊，同年十二月再信託登記為被上訴人名義
。伊自得隨時終止信託契約請求被上訴人返還信託財產，即非無權占有系爭房屋。況
系爭房屋前係面積二六‧九一平方公尺之木造房屋，伊為配合台北市○○街觀光夜市
之興建，乃出資將原木造房屋拆除，連同房屋前攤位之基地興建成目前居住之本國式
鋼筋混凝土三層樓房，伊原始取得其所有權，尤非無權占有等語，資為抗辯。
原審將第一審所為上訴人勝訴判決廢棄，改判命其遷讓房屋，無非以：被上訴人主張
：系爭房屋原為木造一層，經拆除後，先建一、二樓，又整修加建三樓等情，為兩造
所不爭。其次系爭房屋前之木造房屋及其基地原為陳林進玉所有，由上訴人於七十七
年間以一千萬元向其購買之事實，不唯有買賣契約、協議書、台灣高等法院七十九年
度重上字第一九九號和解筆錄為證，且被上訴人前於台灣台北地方法院上訴人與陳林
進玉間請求返還租賃房屋事件中證稱：伊尚未與上訴人結婚前，在上訴人所經營中藥
店任職會計，曾受上訴人之命持購買系爭木造房屋之價款至陳林進玉住處等語，益證
上訴人於七十七年間向陳林進玉購買木造房屋及土地之價金，確為上訴人所支付。被
上訴人陳稱向黃溪珍、高莉莉、蕭張月英、陳麗鶯、其母、日籍同居人等共借款六百
五十餘萬元，作為購屋款云云，與事實不符，不足採信。又被上訴人所舉證人葉維宗
、郭子銘固證稱：向被上訴人收取改建系爭房屋之工程款項云云，惟向被上訴人收款
，並不能證明該項資金，即係被上訴人所出，該證言尚不足為有利被上訴人之證明。
證人黃天柱證稱：「葉維宗叫我去蓋，他算大包，全部三樓都是我建的，八十年開
始蓋，接洽、整修等都是高亮周（即上訴人）出面，工程款如果是葉維宗叫我做的，
就葉維宗直接交給我，如果是高亮周叫我作的，就由高亮周給我。」「高亮周工程款
有現金、支票，如果支票是即期的，是高先生的票。」各等語，亦足見系爭三層房屋
係由上訴人所出資興建。被上訴人另陳稱以其經營六合彩中之收入；或稱以互助會
款五十二萬九千九百元、向其姨媽葉麗香借會款三十三萬四千元、向楊秀盆借款三十
八萬元、二十萬元、他人交付之支票存入陳鳳亭存摺提款二十八萬七千八百元，以供
改建工程款云云，即不足採信。是系爭房屋、土地確為上訴人所購買及興建，堪以認
定。惟查房屋興建完成後，兩造於八十三年十二月九日達成協議離婚，上訴人於台灣
台北地方法院八十三年度婚字第六六號離婚事件之起訴狀中稱：被上訴人兩次傷害伊
，尤其第二次以口咬伊生殖器成傷，多次在生意場搗毀器物，甚至以刀相逼，事實上
巳處於分居狀態，被上訴人以財產及子女監護權事相要脅等理由，請求兩造離婚等語
，而於達成協議離婚時，則僅對子女監護權立有特約，但對系爭房屋及土地之歸屬，
則未約定，足見上訴人對已登記為被上訴人名義之土地及地上改建之房屋，並無要求
返還之意，應係上訴人於購買土地及興建系爭房屋時，即以支付土地價款及房屋工程
款之現金給付贈與被上訴人，上訴人抗辯兩造間存有信託關係乙節，殊無足採。系爭
房地既因上訴人贈與買受及興建之價金予被上訴人，由被上訴人以其名義登記，並將
部分價款交予興建房屋之黃天柱，自屬被上訴人所有。兩造於八十三年十二月九日協
議離婚並辦妥離婚登記，已無婚姻關係，上訴人即無居住系爭房屋之權利，被上訴人
主張上訴人為無權占有，被上訴人訴請上訴人遷讓，應予准許等詞，為其判斷之基礎
。
惟查原審先則認定系爭三層樓房屋確為上訴人出資興建，後則謂係上訴人贈與現金予
被上訴人興建，理由前後矛盾，已有可議。且按民事訴訟法採不干涉主義，凡當事人
所未聲明之利益，不得歸之於當事人，所未提出之事實及證據，亦不得斟酌之，此觀
民事訴訟法第三百八十八條之規定自明。被上訴人就原木造房屋改建為三層樓鋼筋水
泥之系爭房屋之改建費用來源，係陳稱收取會款五十二萬九千九百元、向其姨媽葉麗
香借會款三十三萬四千元、向楊秀盆借款三十八萬元、二十萬元、他人交付之支票存
入陳鳳亭存摺提款二十八萬七千八百元等語（見原審卷三○至三一頁），乃原審竟認
定係上訴人以現金贈予被上訴人興建，亦有認作主張之違法。又原登記為被上訴人名
義之一層木造房屋已經拆除，系爭三層樓房屋係上訴人出資興建，為原審確定之事實
，則該木造一層房屋所有權既因房屋拆除滅失而不存在，倘改建後之系爭三層房屋未
經登記為被上訴人所有，出資興建系爭三層樓房屋之上訴人應原始取得其所有權，能
否謂上訴人無權占有，即非無研求之餘地。實情究竟如何﹖原審未遑詳為調查認定，
即以上開情詞為上訴人不利之判斷，尤嫌疏略，上訴論旨，指摘原判決不當，求予廢
棄，非無理由。
據上論結，本件上訴為有理由。依民事訴訟法第四百七十七條第一項、第四百七十八
條第一項，判決如主文。
中      華      民      國    八十七    年      一      月      十六    日
                              最高法院民事第五庭
                                  審判長法官  吳  啟  賓
                                        法官  洪  根  樹
                                        法官  謝  正  勝
                                        法官  劉  福  來
                                        法官  黃  熙  嫣
      右正本證明與原本無異
                                              書  記  官
中      華      民      國    八十七    年      二      月      六      日
